【裁判字號】    95,訴,479
【裁判日期】    971118
【裁判案由】    分配補償費
【裁判全文】
臺灣新竹地方法院民事判決               95年度訴字第479號
原      告
即反訴被告  丑○○
訴訟代理人  蘇明淵律師
            謝孟儒律師
被      告  丙○○
            乙○○
            壬○○
            己○○
            辛○○
            甲○○
            庚○○
被      告
即反訴原告  癸○○
上列當事人間分配補償費事件，本院於民國97年10月28日言詞辯
論終結，判決如下：
    主      文
確認鄭金雄就新竹市政府於民國八十六年八月七日向本院提存所
所提存之八十六年度存字第一七六二號建築改良物補償費提存金
新台幣壹佰零陸萬捌仟零參拾伍元及八十六年度存字第一七六三
號農林作物補償費提存金新台幣壹拾捌萬肆仟肆佰玖拾陸元有領
取權。
反訴原告之訴駁回。
本訴訴訟費用由被告負擔；反訴訴訟費用由反訴原告負擔。
    事實及理由
甲、本訴部分：
一、本件原告起訴主張：
（一）緣訴外人鄭金雄於民國（下同）79年7月17日經公開拍賣
      買受新竹市○○○段132地號土地（下稱系爭土地），並
      於79年7月25日辦畢登記取得該土地應有部分3分之2共有
      權。為此，鄭金雄曾發函請求共有人被告丙○○等分割系
      爭土地，惟其等以早有圍牆為界分管，無須分割以茲回應
      ，因而鄭金雄與被告丙○○等人間乃據以簡易圍牆為界分
      管系爭土地。鄭金雄並在上開土地上興建房屋以經營勝利
      幼稚園，而原告丑○○及其女婿陳正財則將戶籍遷移至上
      開幼稚園。嗣因國立交通大學擴校工程用地徵收系爭土地
      ，茲因鄭金雄所分管土地即系爭土地3分之2之土地坐落有
      建築物及農林作物故一併徵收，並就該地上物發給地上建
      築改良物補償費新台幣（下同）106萬8,035元及農林作物
      補償費18萬4,496元，合計125萬2,531元，本應由鄭金雄
      受領該補償費，詎料，被告丙○○等竟片面指稱其亦有受
      領資格，致因上開補償費之領取有爭議而經新竹市政府以
      86年度存字第1762、1763號提存書提存在案。
（二）惟參照最高法院79年度台上字第2336號、83年度台上1377
      號判決，共有人全體就共有物之全部劃定範圍，各自使用
      特定之共有物者，是為共有物之分管契約，共有人於分管
      範圍，對於共有物有使用收益之權；又共有物分管之約定
      ，不以訂立書面為要件，倘共有人間實際上劃定使用範圍
      ，對各自占有管領之部分相容忍，對於他共有人使用、收
      益，各自占有之土地，未予干涉，已歷有年所，即非不得
      認有默示分管契約之存在。職此，被告丙○○等既向鄭金
      雄為以圍牆為界分管之意思表示，且對其占有管領之部分
      ，長期均已容忍，另對於其系爭土地使用、收益、占有之
      土地亦未予干涉，而鄭金雄對於其他共有人所占有使用部
      分，亦未曾加以干涉，足認有默示分管契約之存在。
（三）次查，被告丙○○等雖言其亦有受領資格，然系爭地上物
      並非於其分管範圍內所管領，而係由鄭金雄對系爭地上物
      為一切使用收益，且支出一切保存及管理之費用，被告丙
      ○○等均從未分擔，何以系爭地上物徵收後，其亦有受分
      配之權利，實有違常情。因而依鄭金雄分管範圍內土地之
      地上物發給補償費自應由其受分配，得受領該系爭補償金
      ，自不待言。茲因原告與鄭金雄間為分配夫妻剩餘財產強
      制執行事件業經本院以95年度執字第2573號強制執行在案
      ，為此原告依法聲請強制執行扣押鄭金雄受領之農林作物
      補償費，惟受本院諭知鄭金雄受領補償費尚有爭議，因而
      撤回前開聲請。然因鄭金雄迄今未向本院起訴請求分配補
      償費，足見其已怠於行使權利。按「債務人怠於行行使其
      權利時，債權人因保全債權，得以自己名義，行使其權利
      。」，民法第242條前段定有明文，爰依前開規定及分管
      契約，訴請確認鄭金雄就系爭徵收補償金有受領權存在等
      語。
（四）為此聲明：確認鄭金雄就新竹市政府於86年8月7日向本院
      提存所所提存之86年度存字第1762號建築改良物補償費提
      存金1,068,035元及86年度存字第1763號農林作物補償費
      提存金184,496元有領取權。
二、被告癸○○則以：
（一）系爭徵收地上物補償費及其地上物、農林作物係國立交通
      大學擴校工程用地所徵收，早在原告於79年間經拍賣取得
      土地前即已定案。況且原告經拍賣取得之系爭土地其地上
      物並未點交，故系爭徵收地上物補償費與原告完全無涉。
（二）原告雖提出照片主張系爭圍牆係系爭土地原持分人間為分
      管範圍而為之界線用途，因此認其由法拍取得之3分之2持
      分有繼受分管之權利，故圍牆內之地上物補償金應由其領
      取云云。查系爭圍牆係系爭734地號土地上緣部分與鄰地
      739地號地界區隔之用途，因鄰地係墓地，為了區隔墓園
      而建造了系爭圍牆，並非如原告所陳係以圍牆為界分管之
      意思。且鄭金雄係由法拍取得系爭土地3分之2持分，若有
      原告所陳分管之說，何以法拍時無法點交地上物？何以法
      拍後鄭金雄必需向被告等人要求給予使用興建勝利幼稚園
      ？再者，原告所提照片中所顯示之地上改良物、農林作物
      、水池、水塔等，實係鄭金雄逕由法拍取得土地時即已存
      在，故系爭土地上之地上物補償金與原告毫無關係。
（三）查系爭土地持分人原為吳惠鐘9分之1，壬○○9分之1，吳
      敏連9分之1，吳信改3分之1、吳信潛6分之1、吳信榆6分
      之1，其中吳信改、吳信潛、吳信榆持分部分嗣出賣予吳
      信榆之子即訴外人吳敏豐，嗣於79年再由訴外人鄭金雄由
      法院拍賣取得，惟系爭土地仍由原持分人一起經營使用種
      植。原持分人吳惠鐘、壬○○、吳敏連是同一房產親叔侄
      關係，吳信改、吳信潛、吳信榆是同一房產親兄弟關係，
      系爭土地即由上開二個房產家族一起開墾經營使用，嗣於
      65年間吳信改兄弟三人將其持分賣予吳敏豐，但系爭土地
      的經營使用仍由二個房產家族共同經營管理，直至70年間
      吳信改兄弟三人旅居美日時始把系爭土地其持分之3分之2
      的經營使用權讓渡予吳惠鐘，由吳惠鐘帶領家族繼續經營
      使用。
（四）嗣於79年間，鄭金雄經由法拍取得吳敏豐持分即系爭土地
      3分之2，但系爭土地上的使用權並沒有因此而移轉，仍然
      由吳惠鐘的家族經營使用，鄭金雄雖經法拍取得系爭土地
      3分之2之所有權，但無法取得地上物之點交。因此，系爭
      土地於86年間由交通大學擴校徵收，其地上物補償金應由
      吳惠鐘、壬○○、吳敏連或其繼承人領取，與原告無涉等
      語，資為抗辯。並聲明：原告之訴駁回。
三、被告丙○○、乙○○辯稱：鄭金雄土地是拍賣而來，土地原
    來就因徵收而限建，地上物拍賣之前已有，包括鐵皮屋、農
    舍、茶樹，系爭土地亦無分管約定，有持分的人使用時就用
    圍牆圍起，農業社會大家一起耕種等語，並聲明：原告之訴
    駁回。
四、被告壬○○未於最後言詞辯論期日到庭，惟其先前到場所為
    陳述及聲明同被告丙○○、乙○○。
五、被告己○○、辛○○、甲○○、庚○○經合法通知未到場，
    亦未提出任何聲明或陳述。
六、按法律關係之存否不明確，致原告在私法上之地位有受侵害
    之危險，而此危險得以對於被告之確認判決除去之者，即得
    依民事訴訟法第247條之規定提起確認之訴，最高法院52年
    臺上字第1922號著有判例。本件原告主張其對訴外人鄭金雄
    有15,850,638元之債權，嗣原告向本院聲請執行本院86年度
    存字第1763號提存事件鄭金雄所得受領之農林作物補償金，
    惟因前揭補償金之受領權人誰屬尚有爭議，原告乃先撤回該
    部分強制執行之聲請等情，業據本院依職權調取本院95年度
    執字第2573號強制執行卷宗核閱無訛，是原告能否就前揭補
    償費提存金實施強制執行，仍陷於不確定之狀態，其私法上
    之地位即有受侵害之危險，而此項危險得以其對被告之確認
    判決予以除去，揆諸前揭判例，應認原告對被告提起本件確
    認之訴，有即受確認判決之法律上利益，合先敘明。
七、原告主張訴外人鄭金雄於79年7月25日因拍賣而取得系爭土
    地應有部分3分之2，並於80年左右在系爭土地上經營勝利幼
    稚園，嗣因國立交通大學擴校工程用地徵收系爭土地，並就
    系爭土地坐落建築物及農林作物故一併徵收，而發給建築改
    良物補償費106萬8,035元及農林作物補償費18萬4,496元，
    因被告丙○○等人提出異議稱其亦有受領資格，新竹市政府
    乃將上開建築改良物補償費及農林作物補償費分別向本院提
    存所以86年度存字第1762、1763號辦理提存等情，業據其提
    出不動產權利移轉證書、土地登記謄本、提存通知書等件為
    證，並為兩造所不爭，堪信為真。
八、按「各有人按其應有部分，對於共有物之全部，有使用、收
    益權，故共有人全體就共有物之全部劃定範圍，各自使用特
    定之共有物者，非法之所不許，是為共有物之分管契約」、
    「共有物分管之約定，不以訂立書面為要件，倘共有人間實
    際上劃定使用範圍，對各自占有管領之部分，互相容忍，對
    於他共有人使用、收益，各自占有之土地，未予干涉，已歷
    有年所，即非不得認有默示分管契約之存在」，最高法院79
    年台上字第2336號、83年台上字第1377號判決可資參照。本
    件原告主張鄭金雄於拍得系爭土地後，與被告等共有人有分
    管約定，雙方以簡易圍牆為界，鄭金雄於80年間即在圍牆範
    圍內興建經營勝利幼稚園，系爭被徵收之農林作物及地上物
    均坐落於幼稚園圍牆範圍內等情，被告雖不否認系爭土地上
    有簡易圍牆，惟否認有何分管約定，並以前開情詞置辯，自
    應由原告就其主張有分管之事實負舉證責任。經查，訴外人
    鄭金雄於79年7月18日取得系爭土地權利移轉證書後，旋於
    同年9月1日以其欲在系爭土地上開設油壓機修理為由，以存
    證信函通知共有人壬○○、吳敏連、吳惠鐘等人會同劃分位
    置，此有存證信函及回證在卷可稽（卷一第64頁），嗣鄭金
    雄並於80年間在系爭土地上興建勝利幼稚園，並與其妻即原
    告於80年7月9日將戶籍遷入，業據原告提出幼稚園照片及估
    價單、戶籍謄本為證（卷一第69至76頁、第79頁、卷二第32
    至47頁），被告癸○○、丙○○、乙○○、壬○○雖否認有
    分管協議，然被告乙○○、壬○○自承：農業社會大家一起
    耕種，有持分的人使用時就用圍牆圍起來（卷一第99頁）；
    而系爭土地持分3分之2部分，係鄭金雄自債務人吳敏豐拍賣
    而來，吳敏豐持分部分則交給吳信榆耕作，系爭土地上本有
    簡易圍牆之設置等情，亦為兩造所不爭，則原告主張簡易圍
    牆範圍內之土地，為鄭金雄之前手所分管，尚非無據。再者
    ，被告癸○○亦自承幼稚園在80年底籌備時，鄭金雄有找渠
    商談設立幼稚園之事，渠等有同意，幼稚園在81年初完成等
    語（卷一第245頁），則被告等人既同意鄭金雄於系爭土地
    上興建幼稚園經營使用，且迄86年間系爭土地被徵收為止均
    無異議亦未干涉，參酌上開最高法院判決意旨，應認被告等
    共有人與鄭金雄間，就幼稚園所坐落之系爭土地範圍，已有
    默示分管契約之存在。
九、又被告癸○○雖辯稱系爭農林作物、建築改良物在鄭金雄設
    立幼稚園時即已存在，且鄭金雄經拍賣取得之系爭土地其地
    上物並未點交，故系爭徵收地上物補償費與鄭金雄無涉云云
    。惟查，系爭被徵收之建築改良物包括：一、主構造物即磚
    造鐵皮屋51.92平方公尺；二、附屬物：PC板圍牆517.18 平
    方公尺、鋼鐵架5公尺水塔一座、鋼鐵架3公尺水塔一座、PC
    地坪580.29平方公尺、PC柱石棉瓦棚32平方公尺、深水井60
    公尺二個、蓄水池（觀賞魚池）12.24立方公尺，且皆位於
    勝利幼稚園範圍內，又園內除供教學用之紅色鐵皮屋係屬列
    管違建，不在本件補償範圍內，其餘磚造鐵皮屋位於紅色鐵
    皮屋旁、附屬物PC板圍牆即勝利幼稚園的圍牆，PC地坪是水
    泥地坪；另農林作物包括鐵樹、九重葛、椰子、樟樹、玫瑰
    、楓樹、雜木、聖誕紅、李樹、荔枝等果樹，亦均種植於幼
    稚園範圍內，勘查時只有幼稚園負責人鄭金雄出面等情，有
    建築改良物及農林作物補償清冊、現場照片附卷可稽（卷一
    第125頁、第127至130頁、第224至233頁），並經本件徵收
    時負責查估地上物作業之證人葉雲漢、黃嘉愷及負責查估農
    林作物之證人子○○到庭結證屬實（卷一第201至203頁、第
    219頁）。查上開建築改良物均屬幼稚園內設施，且非供一
    般農作所用，衡情當屬鄭金雄為經營幼稚園所興建，至園內
    果樹、觀賞植物等，既均位於鄭金雄所分管之土地上，亦應
    認其即為有權收取之人，核與鄭金雄於拍定時有無點交地上
    物無涉，況本院既認上開建築改良物為鄭金雄拍定後所興建
    ，則於拍賣時當無點交之問題可言。被告癸○○雖辯稱上開
    改良物、地上物係吳家人所建或種植，惟未能說明究為何人
    、何時所建及種植，自難採信。
十、按債務人怠於行使其權利時，債權人因保全債權，得以自己
    之名義，行使其權利，民法第242條定有明文。又債權人行
    使位權應以有保全自己債權之必要，及因債務人陷於遲延，
    而又怠於行使其權利為要件（最高法院70年台上字第1147號
    號判決意旨參照）。查原告對鄭金雄確有15,850,638元債權
    存在，此有本院92年度婚字第353號、台灣高等法院94年度
    家上字第196號民事判決及確定證明書附於本院95年度執字
    第2573號執行卷內可稽。如前所述，鄭金雄對於系爭土地上
    之建築改良物及農林作物，確有徵收補償費之受領權存在，
    被告癸○○、丙○○、乙○○辯稱系爭土地與鄭金雄間並無
    分管約定為不可取。而鄭金雄既遲未就本院86年度存字第
    1762、1763號提存事件之補償金行使權利，則原告本於民法
    第242條規定，代位請求確認鄭金雄就新竹市政府於86年8月
    7日向本院提存所所提存之86年度存字第1762號建築改良物
    補償費提存金1,068,035元及86年度存字第1763號農林作物
    補償費提存金184,496元有領取權，為有理由，應予准許。
乙、反訴部分：
一、按被告於言詞辯論終結前，得在本訴繫屬之法院，對於原告
    提起反訴，民事訴訟法第259條定有明文。本件反訴原告既
    為本訴被告，則反訴原告對反訴被告提起反訴，於法自屬有
    據，應予准許。
二、反訴原告起訴主張：
（一）系爭土地之地上物補償費受益人吳惠鐘部分，因吳惠鐘於
      89年9月15日死亡，其繼承人有己○○、辛○○、甲○○
      、丁○○、癸○○、庚○○、戊○○等7人，其中丁○○
      、戊○○拋棄繼承，己○○、辛○○、甲○○、庚○○同
      意被繼承人吳惠鐘全部遺產由繼承人即反訴原告癸○○一
      人繼承。故系爭地上物補償金屬於吳惠鐘權益部分，應全
      部屬反訴原告癸○○所有，合先陳明。
（二）系爭地上物即地上建物及農林物之補償金按新竹市政府函
      告共計125萬2,819元，其償償對象地上建物應由起造人領
      取，農林物應由種植耕作之人領取，則系爭地上物領償金
      發給對象及分配比例應溯及系爭土地使用權之來龍去脈。
      查系爭土地持分人原為吳惠鐘9分之1，壬○○9分之1，吳
      敏連9分之1，吳信改3分之1、吳信潛6分之1、吳信榆6分
      之1，其中吳信改、吳信潛、吳信榆持分部分嗣出賣予吳
      信榆之子即訴外人吳敏豐，嗣於79年再由訴外人鄭金雄由
      法院拍賣取得，惟系爭土地仍由原持分人一起經營使用種
      植。原持分人吳惠鐘、壬○○、吳敏連是同一房產親叔侄
      關係，吳信改、吳信潛、吳信榆是同一房產親兄弟關係，
      系爭土地即由上開二個房產家族一起開墾經營使用，嗣於
      65年間吳信改兄弟三人將其持分賣予吳敏豐，但系爭土地
      的經營使用仍由二個房產家族共同經營管理，直至70年間
      吳信改兄弟三人旅居美日時始把系爭土地其持分之3分之
      2的經營使用權讓渡予吳惠鐘，由吳惠鐘帶領家族繼續經
      營使用。
（三）嗣於79年間，鄭金雄經由法拍取得吳敏豐持分即系爭土地
      3分之2，但系爭土地上的使用權並沒有因此而移轉，仍然
      由吳惠鐘的家族經營使用，鄭金雄雖經法拍取得系爭土地
      3分之2之所有權，但無法取得地上物之點交，且鄭金雄亦
      應明知系爭土地係因交通大學擴校將被徵收已遭禁建，原
      有地上建物農林物亦有空照圖蒐證作為系爭土地被徵收估
      其地上改良物及農林物補償之依據。但鄭金雄認為交通大
      學擴校計劃遙遙無期仍執意要興建幼稚園，一再要求吳惠
      鐘等人讓其興建幼稚園，並應允將來有損及地上物亦償時
      將給予賠償，詎事過境遷，交通大學擴校徵收土地查估地
      上改良物及農林作物時，鄭金雄非但忘了以前承諾且力爭
      有部分農林作物係其美化校園所種植，原有舊建物亦是其
      加強維護並美化，甚至要求按照系爭土地持分比例分配補
      償金。而交通大學查估小組不了解系爭土地上經營使用之
      來龍去脈，只按鄭金雄口述情形查估分配，致其他持分人
      即吳惠鐘等人不滿，事實上，依前述系爭土地的經營使用
      權關係，鄭金雄應無權利分配系爭土地地上物補償金。系
      爭土地地上物補償金共計125萬2,531元，應全部分配予吳
      惠鐘、壬○○、吳敏連三人，而其中吳信改兄弟將3分之2
      的持分使用權讓渡予吳惠鐘，因此按權利分配，吳惠鐘應
      分配有97萬4,191元（1,252,531×2∕3＋1,252,531×2∕
      3＝974,191），壬○○應分配13萬9,170元（1,252,531×
      1∕9＝139,170），吳敏連應分配13萬9,170元（
      1,252,531 ×1∕9＝139,170），因吳惠鐘已過世，反訴
      原告癸○○係被繼承人吳惠鐘遺產全部繼承人，因此應分
      配之補償金應有97萬4,191元。
（四）為此聲明：
  1、 反訴原告就新竹市政府於86年8月7日向本院提存所所提存
      之86年度存字第1762號建築改良物補償費提存金1,068,
      035元，其中830,693元部分有領取權。
  2、 確認反訴原告就新竹市政府於86年8月7日向本院提存所所
      提存之86年度存字第1763號農林作物補償費提存金184,
      496元，其中143,446元部分有領取權。
三、反訴被告則以：按「各有人按其應有部分，對於共有物之全
    部，有使用、收益權，故共有人全體就共有物之全部劃定範
    圍，各自使用特定之共有物者，非法之所不許，是為共有物
    之分管契約」、「共有物分管之約定，不以訂立書面為要件
    ，倘共有人間實際上劃定使用範圍，對各自占有管領之部分
    ，互相容忍，對於他共有人使用、收益，各自占有之土地，
    未予干涉，已歷有年所，即非不得認有默示分管契約之存在
    」，此分別有最高法院79年台上字第2336號、83年台上字第
    1377號判決要可參。經查，丙○○等既向鄭金雄為以圍牆為
    界之意思表示，且對其占有管領之部分，長期容忍而未予干
    涉，足認反訴原告與鄭金雄間有默示之分管契約存在。再者
    ，證人葉雲漢於96年4月26日於本院具結證述：「（清冊上
    的這些地上物是否均在勝利幼稚園的園區範圍內？）應該是
    ，附屬物PC板圍牆就是勝利幼稚園的圍牆，當時我們在勘查
    時就只有幼稚園的負責人鄭金雄出面」、「（二個水塔供何
    用途？）也是在幼稚園裡面，PC地坪是水泥地坪，也是在勝
    利幼稚園裡面，PC板水泥柱棚架、深水井、蓄水池都是在圍
    牆裡面」；又證人子○○於96年5月24日於本院亦具結證稱
    ：「（清冊農作物是否都在幼稚園的範圍內？）是，都在幼
    稚園圍牆範圍內」，職故，本件地上建築改良物及農林作物
    的徵收補償費應分配予鄭金雄。是反訴原告癸○○雖稱其亦
    有受領徵收補償費之權利云云，然系爭土地之地上物並非坐
    落於其分管之範圍內，而係由鄭金雄對於上開地上物為使用
    收益及管理，反訴原告均從未分擔，何以系爭土地徵收後，
    反訴原告反有受領徵收補償費之權利，顯不合理等語，資為
    抗辯。並聲明：反訴原告之訴駁回。
四、本院之判斷
    本件被告等共有人與鄭金雄間，就幼稚園所坐落之系爭土地
    範圍，有默示分管契約存在，而系爭建築改良物為鄭金雄所
    興建，農林作物亦均位於鄭金雄所分管之土地上而有收取權
    ，已如前述。從而，反訴原告主張系爭土地地上物補償金共
    125萬2,531元，應全部分配予吳惠鐘、壬○○、吳敏連三人
    ，反訴原告係吳惠鐘遺產全部繼承人，因之應分配之補償金
    有97萬4,191元，並請求確認反訴原告就本院86年度存字第
    1762號提存事件建築改良物補償費提存金1,068,035元，其
    中830,693元部分有領取權；及確認反訴原告就本院86年度
    存字第1763號提存事件農林作物補償費提存金184,496元，
    其中143,446元部分有領取權云云，為無理由，應予駁回。
丙、本件判決之基礎已臻明確，兩造其餘之攻擊、防禦方法及舉
    證，核與判決結果無影響，爰不一一予以論列，併此敘明。
丁、據上論結，本件原告之訴為有理由，反訴原告之反訴為無理
    由，依民事訴訟法第78條，判決如主文。
中    華    民    國    97    年    11    月    18    日
                  民事第二庭    法  官  楊明箴
以上正本係照原本作成。
如對本判決上訴，須於判決送達後20日內向本院提出上訴狀。
中    華    民    國    97    年    11    月    18    日
                                書記官  龔紀亞


司法院資訊處製作；財團法人民間司法改革基金會備份。
